【裁判字號】    99,消債更,14
【裁判日期】    990910
【裁判案由】    更生事件
【裁判全文】
臺灣花蓮地方法院民事裁定            99年度消債更字第14號
聲  請  人  甲○○
上列當事人因消費者債務清理事件聲請更生，本院裁定如下：
    主  文
聲請駁回。
聲請費用由聲請人負擔。
    理  由
一、按債務人與金融機構協商成立者，不得聲請更生或清算，但
    因不可歸責於己之事由，致履行顯有重大困難者，不在此限
    ；本條例施行前，債務人依金融主管機關協調成立之中華民
    國銀行公會會員辦理消費金融案件無擔保債務協商機制與金
    融機構成立之協商，準用前項之規定，消費者債務清理條例
    （下稱消債條例）第151條第5項、第6項分別定有明文。又
    聲請更生或清算不合程式或不備其他要件者，法院應以裁定
    駁回之，但其情形可以補正者，法院應定期間先命補正，復
    為同條例第8條所明定。
二、聲請人即債務人向本院聲請更生，聲請意旨略以：
  (一)聲請人因積欠銀行債務金額龐大，導致還款有困難，遂於民
    國95年向最大債權銀行台東企銀（現為荷商荷蘭銀行）申請
    債務協商，台東企銀同意以年利率4.75％，期數120期，每
    月償還協商金額新台幣（下同）29,000元，而當時聲請人尚
    積欠土地銀行150萬元信用貸款未納入協商，每月另須清償
    19,600元，及房屋貸款每月亦須繳款8,643元，合計聲請人
    每月清償銀行金額共需57,243元。此外，聲請人於92年6月
    25日以同學劉允誠名義向土地銀行花蓮分行借款140萬元，
    每月清償金額為18,629元，並於94年3月8日向花蓮門諾儲蓄
    互助社分別借貸14萬元及80萬元共94萬元，每月清償金額為
    11,600元，聲請人每月必須清償民間借貸金額共需30,229元
    ，故每月清償銀行及民間債務之總額為87,472元。
  (二)聲請人參加債務協商當時於保誠人壽任職，95年及96年度綜
    合所得分別為618,023元及760,921元，平均每月收入分別為
    51,502元及63,410元，而聲請人每月須清償銀行及民間債務
    之總支出為87,472元，顯然每月不足35,970元，此支出金額
    尚未含聲請人生活費及三名子女扶養教育費，若以內政部公
    告96年度台灣省每人每月最低生活費9,509元計算之，聲請
    人及三名子女每月生活之支出亦需38,036元，故聲請人實入
    不敷出。
  (三)聲請人之配偶胡桂美雖有工作，但本身亦有參加債務協商，
    每月償還協商金額4,788元，再加上本身生活費及扶養雙親
    等支出，能協助聲請人還款能力有限。聲請人為償還債務，
    於95年協商開始還款期間，向親友曾美華陸續借款，而聲請
    人於96年1月發生車禍導致左腳踝及左手骨折，96年1月14日
    急診住院，至23日出院返家休養無法工作需人照料，當時收
    入頓減，休養期間仍需親友借貸才勉強繳交債務協商金額，
    聲請人傷癒時重返職場後，更加努力工作來償還銀行債務，
    但直至4月底曾美華告知無法繼續金援聲請人，當時聲請人
    已無還款來源，且自知以債養債非長久之計，故致電台東企
    銀另尋求延長還款解決方法，希望能延長還款年限，但台東
    企銀表示：協商方案最長年限10年為銀行公會所定最優惠之
    協商方案，聲請人無力還債，迫於無奈只能選擇毀諾。聲請
    人因無力償還銀行債務而毀諾，為維持基本生活需求，再履
    行協商顯有重大困難，而此亦非聲請人主觀上惡意不履行協
    商，實係客觀上確有不可歸責於聲請人之事由，故向法院提
    出更生之聲請等語。
三、按債務人與金融機構協商成立者，除非因不可歸責於己之事
    由，致履行顯有重大困難，否則不得聲請更生或清算，已如
    前述。是債務清償方案成立後，固由債務人按其條件履行，
    惟需於其後發生情事變更，在清償期間收入或收益不如預期
    ，致該方案履行困難甚或履行不能，因不可歸責於己，始能
    依消債條例第151條第5項但書之規定聲請更生或清算。此項
    規定旨在避免債務人任意毀棄已成立之協商，濫用更生或清
    算之裁判上債務清理程序，蓋以債務清償方案係經當事人行
    使程序選擇權所為之債務清理契約，債務人自應受該成立之
    協議所拘束。本件聲請人於95年10月19日與最大債權金融機
    構台東企銀（現為澳盛銀行）成立協商，約定自95年11月起
    ，每月10日以29,000元，共分120期，年利率4.75％清償債
    務，惟於96年4月毀諾等情，有澳盛銀行函及所附資料為憑
    （本院卷138至151頁）。聲請人固為前開主張，惟查：
  (一)聲請人曾以同一事由，於98年間向本院聲請更生，經本院以
    98年度消債更字第64號事件受理後，於98年8月20日裁定駁
    回聲請人之聲請，經聲請人提起抗告後，復為本院於99年1
    月26日以98年度消債抗字第36號裁定駁回抗告在案，聲請人
    於該事件經本院駁回確定後3個月，即於99年4月12日再提起
    本件更生聲請，合先敘明。
  (二)聲請人95、96年度全年所得各為618,023元、760,921元，此
    有財政部臺灣省北區國稅局綜合所得稅各類所得資料清單附
    卷可稽（本院卷21、22頁），可知聲請人毀諾時，其所得較
    95年10月協商時不減反增；雖96年1月間聲請人曾因發生車
    禍而暫時無法工作，然以聲請人全年度所得總額觀之，此僅
    屬短暫性一時不便，並非長期上產生重大經濟變化，客觀上
    其清償債務能力尚難認即因此而受影響。又聲請人主張之房
    屋貸款於名義上雖屬債務，但實質上乃屬聲請人藉由按期繳
    納貸款而逐期累積個人資產，其於經濟困頓之際，本應選擇
    適當處分資產以減輕債務負擔，斷無允許聲請人繼續負擔高
    額之房屋貸款支出而持續累積其個人資產，再以此債務清償
    影響生計為由，請求更生減免債務之理，是房屋貸款部分尚
    難將之計入其生活之必要費用。又據聲請人之債權人曾美華
    於99年7月7日具狀陳報，其於96年8月30日前陸續借予聲請
    人之款項迄今皆未受償（本院卷69頁）；加以本院曾通知聲
    請人補正說明其多筆大額金融機構借款之借貸原因與資金流
    向，聲請人均未說明等情，則聲請人對其財產、收入、支出
    等狀況是否已據實說明，顯非無疑。再者，聲請人對土地銀
    行及花蓮門諾儲蓄互助社之借款，係92年、94年即已分別成
    立，此有聲請人所提公證書、借據及土地銀行99年6月18日
    民事聲請狀暨所附借據、客戶往來帳戶查詢等可參（本院卷
    18至20、88至105頁），故此均屬協商時所得預見，據以評
    估可否履行協商條件之事實，聲請人就協商當時每月平均收
    入及有無其他還款財源等，本應自知甚詳，卻仍同意按月償
    還前開協商金額，理應已考量自身還款能力，及籌措資金來
    源之規劃，則縱有收入不敷償還、親友無法繼續金援之情形
    ，亦難認非屬聲請人於協商時可得預見。故縱聲請人確實有
    清償之困難，聲請人於事前顯可預見其未來有不能清償之情
    事或不能清償之虞之情況下，仍與各無擔保債權銀行成立債
    務協商，致事後毀諾，自與前揭「不可歸責於己之事由致履
    行顯有重大困難」之要件不符。
  (三)聲請人如暫時性履行不便或有無法履行之情事，仍得向最大
    債權銀行提出緩繳或展延還款之申請，或經由個別一致性協
    商方案，亦或透過個別債權銀行協商程序謀求解決，而非泛
    以無力履行協商條件為由，斷然任意毀諾，並以之作為不可
    歸責於己之事由。聲請人固稱其曾致電台東企銀另尋求延長
    還款解決方法，為台東企銀所拒，然台東企銀之繼受銀行即
    澳盛銀行99年6月22日函稱「因債務人曾參與銀行公會協商
    機制達成協商雖已毀諾，然符合銀行公會提供之『個別協商
    一致性方案』，本行認為債務人參與該方案即可解決其債務
    問題」（本院卷138頁），而95年未一併納入協商機制之債
    權銀行即土地銀行99年6月18日聲請狀亦表示「債務人於協
    商方案毀諾時，可辦理個別協商一致性方案協商方式最長分
    180期，利率可協議，含95年未納入協商之信用貸款債權，
    亦應比照最大無擔保債權提供之個別協商一致性方案與債務
    人簽約」（本院卷88頁）。聲請人既曾選擇與債權人為自主
    協商解決債務，其後又無不可歸責於己之事由而毀諾，縱使
    聲請人確實有清償之困難，自仍應再循協商方式以解決債務
    問題，其逕向本院聲請更生，有違債權契約為誠信契約之本
    旨。
四、綜上所述，聲請人於消債條例施行前，既已與金融機構之債
    權人依金融主管機關協調成立之中華民國銀行公會會員辦理
    消費金融案件無擔保債務協商機制成立協商，且無不可歸責
    於己致履行顯有重大困難之事由，則其聲請更生，顯然於法
    有違，而上開欠缺又屬無從補正，依據前述說明，自應駁回
    其更生之聲請。爰裁定如主文。
中    華    民    國    99    年    9     月    10    日
                        臺灣花蓮地方法院民事庭
                            法      官  楊碧惠
上為正本係照原本作成。
如不服本裁定，應於裁定送達後10日內，以書狀向本院提出抗告
(須附繕本)，並繳納抗告費新臺幣1千元。
中    華    民    國    99    年    9     月    10    日
                            法院書記官  羅仕健

司法院資訊處製作；財團法人民間司法改革基金會備份。
